臺灣苗栗地方法院民事判決　　　　　　 99年度苗簡字第265號
原　　　告　吳振傳
訴訟代理人　連兆宗律師
　　　　　　吳明達
被　　　告　吳振權
訴訟代理人　饒斯棋律師
　　　　　　吳兆芳
上列當事人間請求土地所有權移轉登記事件，本院於民國100 年
1 月18日言詞辯論終結，判決如下：
    主  文
原告之訴駁回。
訴訟費用由原告負擔。
    事實及理由
壹、程序方面：
    按訴狀送達後，原告不得將原訴變更或追加他訴，但請求之
    基礎事實同一者，不在此限；被告於訴之變更或追加無異議
    ，而為本案之言詞辯論者，視為同意變更或追加；民事訴訟
    法第255 條第1 項第2 款、第2 項分別定有明文。而前揭法
    條所謂請求之基礎事實同一，係指變更或追加之訴與原訴之
    原因事實有其共同性，先後所為請求之主張在社會生活上可
    認為有共通性或關連性，而就原請求之訴訟及證據資料於相
    當程度範圍內具有同一性或一體性，在審理時得加以利用，
    俾先後兩請求可在同一程序得加以解決，以避免重複審理，
    庶能統一解決紛爭，用符訴訟經濟者即屬之；最高法院96年
    度台上字第471 號判決意旨可資參照。查原告於起訴時列吳
    振權、吳得貴2 人為被告，請求被告吳振權將坐落苗栗縣頭
    份鎮○○段665 地號土地其中面積93.22 平方公尺之所有權
    移轉登記予被告吳得貴，再由被告吳得貴移轉所有權登記予
    原告；嗣被告吳得貴於本院審理程序進行中死亡，原告乃將
    聲明變更為請求被告吳振權將前開土地直接移轉所有權登記
    予原告。經核原告於訴之聲明變更前、後所請求之內容，均
    係本於相同之基礎事實而為主張，兩造所提出之訴訟資料及
    攻防方法亦得相互援用，且被告對原告前開聲明之變更亦無
    異議，而續為本案之言詞辯論，揆諸上開法條規定及說明意
    旨，原告此項聲明之變更於程序上應予准許，合先敘明。
貳、實體方面：
一、原告主張：(一)兩造及訴外人吳政雄為兄弟關係，兩造之父吳
    得貴原在坐落苗栗縣頭份鎮○○段665 地號土地（原為頭份
    鎮○○段277 地號土地之一部分，嗣經分割及變更地號，下
    稱系爭土地）上建有三合院房屋與子女同住，系爭土地本係
    他人所有，吳得貴於民國56年10月間購買系爭土地1200分之
    24，即163 平方公尺，又於69年3 月間購買系爭土地60000
    分之918 ，即124.73平方公尺，均借用被告名義登記為所有
    權人。(二)吳得貴因感年事已高，於71年1 月1 日委請訴外人
    王燊琳書立析產持分書，載明「一、余所有土地，坐落苗栗
    縣頭份鎮○○里○段，地號貳柒柒，地目溜，八等則，八一
    五二公畝，竹南地所字第5812號權狀，及南地所字第15329
    號，坐落頭份鎮○○段貳柒柒地號，捌等則，地積捌壹伍貳
    ，第參地類，留池地目，南地所字第5648號土地各一筆，合
    計84.60 坪，由吳政雄、吳振傳、吳振權三人分割，每人應
    得貳拾捌坪貳，照余所繪之圖持分……。」、「二、以上兩
    筆土地所有權狀權利人姓名，均由共有人四男吳振權代表登
    記，以後持分若需要吳振權印鑑時，吳振權須無條件提供，
    不得藉故刁難。」。嗣被告已於78年11月4 日以買賣為名義
    ，將訴外人吳政雄應分得之上開土地部分移轉登記予吳政雄
    ，其後因吳政雄去世，而由訴外人吳添慶辦理繼承登記為所
    有權人。(三)原告於66、67年間，共交付被告新臺幣（下同）
    95萬餘元，由被告雇工於吳得貴所繪應由兩造分得之土地上
    ，建造兩棟3 層樓房屋，其中1 棟由被告居住，另1 棟由吳
    得貴居住，迄99年4 月間，由原告接吳得貴至台北居住，3
    樓則作為安放祖先牌位之用。系爭土地為吳得貴早年要求原
    告出資購買，原告曾要求被告將原告應得之土地辦理所有權
    移轉登記，然為被告所拒絕，原告曾以律師函要求吳得貴通
    知被告終止借名登記，並將系爭土地其中面積28.2坪移轉所
    有權予原告，惟吳得貴及被告均未辦理，原告再以律師函代
    位吳得貴通知被告終止借名登記，且經被告收受無誤。(四)吳
    得貴將原住三合院房屋及基地分予兩造及吳政雄3 兄弟後，
    經過拆除改建，3 人分得之房屋基地即係按照前開析產持分
    書附圖所示，由原告分得中間房屋改建，被告與吳政雄分得
    兩旁房屋改建，足證吳得貴確有將原有三合院房屋基地分給
    兩造及吳政雄等3 兄弟，且各人分得位置與前開析產持分書
    附圖吻合。原告依該析產持分書之記載，代位吳得貴行使權
    利，終止與被告間之借名登記契約，並請求被告將系爭土地
    其中28.2坪（即93.22 平方公尺）所有權移轉登記予原告等
    語；並聲明：被告應將坐落苗栗縣頭份鎮○○段665 地號土
    地其中面積93.22 平方公尺之所有權移轉登記予原告。
二、被告則以：(一)其於56年10月31日購買系爭土地1200分之24，
    復於69年3 月10日以997 元向訴外人廖國雄購買系爭土地60
    000 分之918 ，又於76年12月31日，經由臺灣新竹地方法院
    75年度民執字第3838號強制執行事件拍賣程序，以共有人之
    優先承購權，以30,634元取得系爭土地120000分之4872，被
    告3 次購買總共取得之應有部分為60000 分之4554，於77年
    9 月13日由頭份鎮○○段277 地號分割，而單獨取得277 之
    8 地號土地，嗣後277 之8 地號土地再分割出277-15、277-
    16地號，並分別變更為同鎮○○段665 、666 地號土地。(二)
    被告否認原告所提析產持分書之真正，應由原告就此負舉證
    之責任；實則被告於52年9 月15日前後，即開始工作養家，
    自有能力購買系爭土地，不需由吳得貴出資，且系爭土地在
    事實上或法律上並無不能登記為吳得貴或原告名義之情事，
    原告既主張有借名登記之事實，應就此負舉證之責任；而系
    爭土地既係被告自行出資購買，縱使前開析產持分書確為吳
    得貴所立，其亦不得將被告名下之土地贈與原告。又上開析
    產持分書係於71年1 月1 日所書立，然被告嗣後尚於76年12
    月31日以共有人之身分優先承買系爭土地120000分之4872，
    該析產持分書豈得預知且包括被告嗣後購買土地之事並加以
    記載，故原告之請求實無理由。(三)被告於78年10月2 日出售
    濫坑段277-16地號土地予訴外人吳政雄，係基於買賣關係，
    並非履行析產持分書之約定；倘若原告所提析產持分書為真
    ，則該持分書上所記載3 人各應分得之面積僅為28.2坪，約
    為93.22 平方公尺，然訴外人吳政雄卻經由該次移轉登記取
    得227 平方公尺，亦顯與原告主張不符。至原告所匯款之95
    萬餘元，當初係被告在興建房屋時，原告要求被告另外興建
    1 樓供吳得貴居住，3 樓則作為安放祖先牌位之用，費用全
    部由原告支付，原告並陳稱剩餘費用當作嗣後其支付吳得貴
    之生活費，原告此後不再負擔生活費用，故該筆款項並非原
    告購買土地之對價。(四)原告雖聲稱吳得貴與被告間有借名登
    記契約存在，卻未就此舉證以實其說，其此部分主張顯非可
    採；而前揭析產持分書既於71年1 月1 日書立，縱使為真，
    則原告自立約之日起，即可向被告或吳得貴行使權利，卻怠
    於此項權利之行使，直至99年間始以本件訴訟向被告請求履
    行上開析產持分書之約定，顯然已逾15年之請求權時效期間
    ，被告為時效抗辯，則原告依贈與及代位之法律關係，請求
    被告移轉系爭土地之所有權登記，自無理由等語，資為抗辯
    ；並聲明如主文第1 項所示。
三、得心證之理由：
（一）原告主張兩造及訴外人吳政雄為兄弟關係，均為訴外人吳
      得貴之子，系爭土地原為頭份鎮○○段277 地號所分割及
      變更地號而來，目前登記所有權人為被告等情，業據原告
      提出戶籍謄本、土地登記簿、土地登記謄本等件為證，且
      為被告所不爭執，應堪信為真實。
（二）按當事人主張有利於己之事實者，就其事實有舉證之責任
      ；私文書應由舉證人證其真正；但他造於其真正無爭執者
      ，不在此限；民事訴訟法第277 條前段、第357 條分別定
      有明文。原告雖提出前揭析產持分書，主張系爭土地為吳
      得貴所分次購買，均借用被告之名義登記為所有權人，且
      吳得貴業以上開析產持分書表明將土地分配予兩造及吳政
      雄等兄弟3 人，應屬贈與，而代位吳得貴終止與被告間之
      借名登記契約，並請求被告依析產持分書所記載之面積移
      轉系爭土地其中93.22 平方公尺予原告，然被告業已否認
      前開析產持分書之真正，自應由原告先就該份析產持分書
      之真實，負舉證之責任。
（三）兩造之父吳得貴雖曾於本院審理中到庭陳稱：析產持分書
      上的印章是伊的，伊有同意在該份文書上蓋章等語，然因
      其於本院陳述時，已達97歲高齡，並表示伊看不太懂析產
      持分書之內容，且因為不認識字，不知道內容寫什麼，時
      日已久，不記得為何蓋章或為何請人寫這份文書，甚且不
      知道析產持分書上所記載之代筆人王燊琳為何人（見本院
      卷第118 、119 頁），而吳得貴嗣於99年9 月18日去世（
      見本院卷第142 、143 頁），依其於本院審理中所為上開
      陳述，其既不能辨認該份文書上所記載之內容，亦對文書
      記載之情由不復記憶，自無法證明該份析產持分書確為其
      本人委請訴外人王燊琳依其真意所書立。
（四）原告就前揭析產持分書之真正乙節，雖先後聲請訊問證人
      吳玉英、吳洪玉雪、吳添慶、游義妹等人為證，然查：
    1.證人即吳得貴之女吳玉英雖到庭證稱：析產持分書是伊父
      親吳得貴叫王燊琳寫的等語，然亦自承寫析產持分書時伊
      並未在場，是因為吳得貴將該份文書放在抽屜裡，常常拿
      出來看，伊始知悉該文書之內容等語（見本院卷第120 頁
      ），足見證人吳玉英並未於該析產持分書作成時親自在場
      見聞，難以證實該份文書之真實性。另經本院詢問其是否
      知悉系爭土地係由何人出資購買，證人吳玉英初則回答全
      部為原告獨自出資購買，其後又改稱吳得貴就資金不足之
      部分亦有出資，所以原告及吳得貴2 人均有出資（見本院
      卷第120 、121 頁），其此部分陳述已有前後不一之情形
      ；甚且最終陳稱資金部分伊是聽原告及吳得貴所說的，並
      沒有親眼看到金錢或是匯款之事（見本院卷第122 頁）；
      又經本院詢及其是否知悉被告在78年間曾將部分土地所有
      權移轉登記予訴外人吳政雄之事，證人吳玉英卻答以並無
      此事（見本院卷第121 頁），實則被告確曾於78年11月4
      日以買賣為名義，將坐落苗栗縣頭份鎮○○段277-16地號
      土地移轉所有權登記予訴外人吳政雄，此有土地登記簿影
      本在卷可憑（見本院卷第86頁），且為兩造所確認無訛，
      證人吳玉英上開陳述顯與事實不符，是其證述內容尚難遽
      予採信。
    2.另證人即訴外人吳政雄之妻吳洪玉雪到庭證稱：伊不認識
      字，看不懂析產持分書，也不太知道被告在78年間將部分
      土地移轉所有權登記予其夫吳政雄之過程，因為都是吳政
      雄在處理等語（見本院卷第122 頁）；而證人即訴外人吳
      政雄之子吳添慶到庭證稱：伊沒有看過析產持分書，吳政
      雄生前有提過因為兄弟間在分割土地，所以被告在78年間
      將部分土地移轉所有權登記予吳政雄，伊並未參與，都是
      吳政雄在處理等語（見本院卷第140 頁）；至證人即吳得
      貴之同居人游義妹則到庭證稱：吳得貴生前有說過3 個兒
      子每人分1 間房子，房子分在哪裡，土地就在哪裡，王燊
      琳有替吳得貴寫書面，但是因為伊不認識字，也不記得當
      時有無在場，就算在場，也不知道他們在寫什麼，只知道
      是在寫3 個兒子每人1 間房子等語（見本院卷第162 、16
      3 頁）。綜觀上開證人之證詞，或因不識文字，或因並未
      參與，而不瞭解析產持分書之存在或其作成之原委及過程
      ，均不能直接或間接證明原告所提析產持分書確係由吳得
      貴委由王燊琳代筆，並依吳得貴之真意所書立。
（五）原告雖另主張系爭土地為吳得貴所分次購買，均借用被告
      之名義登記為所有權人，與被告間存在借名登記契約云云
      ，然查：原告就其所提出之析產持分書，無法證明確為真
      正，無從據以對被告有所主張；況且觀諸該析產持分書之
      記載，雖於第二點中載明土地所有權人均由被告代表登記
      ，然該份文書係由吳得貴1 人所單獨書立，並無被告之簽
      章，無從拘束被告，而被告非但否認該析產持分書之真正
      ，亦否認與吳得貴間存有借名登記關係，原告亦未提出其
      他證據方法，證明吳得貴與被告間就系爭土地確有借名登
      記契約存在，是縱使該份析產持分書確屬真正，吳得貴亦
      不得以該份文書表示將被告所有之土地贈與他人，是原告
      主張其為受贈與人，而代位吳得貴終止對被告之借名登記
      關係，請求移轉系爭土地之部分所有權，洵屬無據。
（六）另按請求權，因15年間不行使而消滅；時效完成後，債務
      人得拒絕給付；民法第125 條前段、第144 條第1 項分別
      定有明文。查原告所提前揭析產持分書既係於71年1 月1
      日由吳得貴所書立，倘該份文書確屬真正，則原告及吳得
      貴自書立之日起，即可向被告行使權利，其2 人卻怠於此
      項權利之行使，直至99年6 月1 日（以本院收狀戳章日期
      為準）始由原告以本件訴訟向被告及吳得貴請求履行上開
      析產持分書之內容，顯然已逾15年之請求權時效期間。至
      原告雖另主張：吳得貴與被告間存在借名登記契約，應自
      原告代位吳得貴終止借名登記契約或提出分割土地之請求
      以後，始行起算時效期間云云，然原告就其所稱被告與吳
      得貴間存在借名登記契約之事實，既未能舉證加以證明，
      尚難信為真實，則其主張移轉土地所有權登記之請求權時
      效應自其代位吳得貴對被告終止借名登記契約之後始行起
      算云云，即非可採；是被告既已對原告之履約請求權為消
      滅時效之抗辯，縱使前開析產持分書確屬真正，被告亦得
      拒絕履行。
（七）綜上所述，原告不能舉證證明上開析產持分書確係兩造之
      父吳得貴委由訴外人王燊琳依其真意所書立，亦無法證明
      吳得貴與被告間就系爭土地存在借名登記契約，且原告之
      請求權時效業已罹於時效而歸於消滅，並經被告提出時效
      抗辯，從而原告主張依該析產持分書之記載，代位吳得貴
      行使權利，終止與被告間之借名登記契約，並請求被告將
      系爭土地其中93.22 平方公尺所有權移轉登記予原告，為
      無理由，應予駁回。
四、本件事證已臻明確，兩造所提其餘攻擊防禦方法及證據，業
    經審酌，核與本件判決結果不生影響，爰不逐一論述，併此
    敘明。
五、訴訟費用負擔之依據：民事訴訟法第78條。
中    華    民    國   100    年    2     月    17    日
              苗栗簡易庭法  官  邱光吾
以上正本係照原本作成。
如對本判決上訴，須於判決送達後20日內向本院提出上訴狀。如
委任律師提起上訴者，應一併繳納上訴審裁判費。
                        書記官  孔秀蓮
中    華    民    國  100     年    2     月    17    日